臺中高等行政法院判決
　　　　　　　　　　　　　　　　　　 94年度簡字第00197號
原　　　告　甲○○○○○○○○.
訴訟代理人　龔雙雄　會計師
　　　　　　陳建宏　會計師
被　　　告　財政部臺灣省中區國稅局
代　表　人　乙○○
訴訟代理人　丙○
上當事人間因稅捐稽徵法事件，原告不服財政部中華民國 94年8
月23日台財訴字第 09400226510號訴願決定，提起行政訴訟。本
院判決如下︰
　　主  文
原告之訴駁回。
訴訟費用由原告負擔。
    事  實及理由
一、緣原告自民國（下同） 92年1月1日起至6月30日止銷售勞務
    銷售額合計新臺幣（下同） 940,650元，未依規定開立統一
    發票與實際買受人香港捷領有限公司台灣分公司，而開立與
    買受人之客戶，違反加值型及非加值型營業稅法第 32條第1
    項及稅捐稽徵機關管理營利事業會計帳簿憑證辦法第21條第
    1 項規定，經財政部臺北市國稅局查獲，移由被告機關按查
    明認定總額處5%罰鍰47,032元。原告不服，申經復查結果未
    獲變更，提起訴願遞遭駁回，遂提起本行政訴訟。
二、原告起訴意旨略以：１、原告與香港商捷領有限公司台灣分
    公司（下稱「捷領公司」）簽訂合約書，由捷領公司出貨給
　　原告，再由原告將貨物銷售給消費者，原告同時使用捷領公
　　司提供之 POP、海報、收銀系統等，再依雙方契約之約定拆
　　帳，此即所謂合作店之經營模式。合作店之銷售經營模式，
　　與百貨公司及加盟店相同。被告機關卻認為合作店之經營模
　　式，乃係原告向捷領公司抽佣性質與事實明顯不符。蓋按專
　　櫃業者先將貨物銷售給店家，再由店家銷售貨物給消費者，
　　此種經營模式，貨物之所有權先由專櫃業者移轉給店家（專
　　櫃業者開立發票給店家），再由店家移轉給消費者（店家開
　　立發票給消費者），屬於此種經營模式者，包括「百貨公司
　　」、「加盟店」與「合作店」。關於百貨公司之經營模式，
　　我國實務上從未認為百貨公司係提供場地給專櫃業者使用以
　　賺取佣金，百貨公司更不可能開立發票給專櫃業者，此有財
　　政部77年4月2日台財稅字第761126555號函與86年2月20日台
　　財稅字第 861885178號函可參。合作店之經營模式既與百貨
　　公司完全相同，被告機關認為原告係提供場地收取佣金，但
　　卻未給予憑證云云，顯然與事實不符。２、從買受人之角度
　　觀察，究竟何人應開立統一發票於買受人，判斷基準應在於
　　究竟何人為交易相對人。按兩主體間之交易關係，其履行有
　　時固得以或必須以事實行為之方式為之，但其成立則非以法
　　律行為為之不可，故關於交易相對人之認定標準，既以法律
　　行為為之，本來即應以名義人為準，揆諸加值型及非加值型
　　營業稅法第 3條第3項第3款「營業人以自己名義代為購買貨
　　物交付與委託人」者，即屬以名義人為認定交易當事人之規
　　定。再者，營業稅之課稅客體為「銷售」，因此與銷售行為
　　本身無關之第三人，縱與履行有關，如銷售人委請第三人向
　　買受人代為收款，因該第三人並非銷售行為之當事人，此人
　　與營業稅之課徵自然無關。在判斷何人應給予他人統一發票
　　而未給予時，應視銷售行為之當事人中，孰人為銷售人，在
　　判斷何人應自他人取得統一發票而未取得時，應視孰人為買
　　受人。至於非銷售行為當事人之其他第三人，無論如何均無
　　給予或取得統一發票義務，乃屬當然。故本案依照契約規定
　　由捷領公司出貨給原告，再由原告將貨物銷售給消費者，並
　　由捷領公司與原告分別開立統一發票予買受人，並無錯誤。
　　３、人民如何安排其營業活動，屬於契約自由之範疇，被告
　　機關無權置喙。而契約自由由司法院釋字第 576號及民法第
　　71條及第72條反面解釋意旨，法律行為不違反強制或禁止規
　　定，亦不違反公共秩序與善良風俗者，均屬有效，契約當事
　　人以外之任何第三人，均無權剝奪法律賦予契約當事人之締
　　約自由。且本件原告與捷領公司之合約書第 7條及第12條約
　　定，營業收入款項本由原告收取，並非被告機關所稱係由捷
　　領公司收取，況銷售行為之代價由何人收取，本非判斷何人
　　為銷售行為及何人應開立統一發票予買受人之依據，被告認
　　定有違契約自由原則。４、被告機關認為捷領公司收取銷售
　　貨物給消費者之收入後，再就約定之成數比例匯入原告銀行
　　帳戶之行為，為其與原告間單純之抽佣關係，由此可知，被
　　告機關係以現金移動之方向認定「收款人即銷售人」，捷領
　　公司拆帳後給付給原告之利潤，應為原告提供場地所抽取之
　　佣金收入。惟，被告機關此種見解，顯然認為：「銷售人一
　　定要自行收款，不得委由第三人收款」，顯與契約自由原則
　　有悖，倘如被告機關之觀念，則「委託經營」與「代收代付
　　」將變成違法。惟營業稅法第3條第1項僅規定：「將貨物之
　　所有權移轉他人，以取得代價者，為銷售貨物。」至於銷售
　　人係自行取得代價，或委由他人代收之，甚至銷售人欲將其
　　經營權委託他人至何等程度，是否包括代收款項，均不違反
　　法律強制或禁止規定，亦不違反公共秩序與善良風俗，即屬
　　契約自由原則之範疇，契約當事人有決定權，任何人包括行
　　政機關並無干涉之權力。被告機關認定本案捷領公司有收取
　　款項之情形即屬由其銷售貨物，實與原告與捷領公司間之實
　　際合作關係不符。況原告店內之營業收入並非如被告機關認
　　為係由捷領公司收取，被告機關認定事實未依證據，自屬違
　　法。５、依合作店之銷售型態，使用與百貨公司專櫃相同之
　　統一發票開立方式，並不會導致營業稅或營利事業所得稅之
　　逃漏合作店之銷售型態，若依被告機關之見解，由捷領公司
　　開立統一發票予買受人，再由原告開立統一發票予捷領公司
　　，此種方式與百貨公司專櫃之開立方式所繳納之營業稅及營
　　利事業所得稅，完全相同，並未導致稅捐逃漏之情形發生。
　　６、退萬步言，縱合作店之經營模式與百貨公司不同，但原
　　告就本件並無過失，不符行政罰之處罰要件云云。
三、被告答辯意指略為：原告自92年1月1日起至 6月30日止以合
    作經營方式銷售香港商捷領有限公司臺灣分公司（以下簡稱
    捷領公司）之商品，收取佣金 940,650元，未依規定給與他
    人憑證，違反前揭加值型及非加值型營業稅法第32條規定，
    有財政部臺北市國稅局函、原告與捷領公司簽訂之加盟契約
    書及專案申請調檔統一發票查核清單等影本可稽，被告機關
    乃依前揭稅捐稽徵法規定按查明認定總額 940,650元處5%罰
    鍰47,032元。原告主張其與捷領公司間係合作關係，並無支
    付租金之約定，係依營業額一定比例獲取利潤，與租金以定
    額給付之方式不同云云。申經被告機關復查決定以，查原告
    與捷領公司簽訂之加盟契約書，明定原告店內商品之銷售價
    格、數量、款式、品項、銷售形式及收銀機等須由捷領公司
    指定及安排，原告並須負商品保管責任，季末商品盤虧如超
    過當季總進貨金額2%以上之費用須由原告負擔，其每天之營
    業收入均由捷領公司收取，原告之利潤分配依每月營業額按
    約定之比例30 %計算，該契約書並明定原告應於次月 5日前
    開立抽成佣金之發票給捷領公司；依前揭加盟契約書，原告
    僅提供銷售人員、店舖裝潢及場地，由捷領公司以原告名義
    開立統一發票與消費者，及依捷領公司每月銷售營業額按比
    例收取佣金，並非向捷領公司進貨後銷售，僅為單純抽佣關
    係，其於收取佣金時未依規定開立統一發票交付捷領公司，
    違反首揭辦法規定，原處罰鍰47,032元並無違誤，復查後仍
    予維持，原告不服，提起訴願，經財政部訴願決定亦持與被
    告機關相同論見予以駁回。原告不服，提起本件行政訴訟，
    主張前揭論據，惟查原告與捷領公司簽訂之加盟契約書，明
    定原告店內商品之銷售價格、數量、款式、品項、銷售形式
    及收銀機等均係由捷領公司指定及安排，原告並須負商品保
    管責任，若原告因人為疏失而導致商品受損，應負擔賠償責
    任，季末商品盤虧如超過當季總進貨金額2%以上之費用亦須
    由原告負擔；且原告須於每日中午前將前一日營業額現金匯
    入捷領公司指定帳戶，故其每天之營業收入係屬捷領公司，
    原告之抽佣金額則依每月營業額按約定比例 30%計算，顯見
    原告並非向捷領公司進貨後銷售（商品所有權未移轉），僅
    為單純抽佣關係，該契約書中並有明定原告應於次月 5日開
    立抽成佣金之發票給捷領公司。依前揭加盟契約書，原告僅
    係提供銷售人員、店舖裝潢及場地，由捷領公司以原告名義
    開立統一發票與消費者，原告則依捷領公司每月銷售營業額
    按比例收取佣金，其於收取佣金時未依規定開立統一發票交
    付捷領公司，違反首揭辦法規定，原處罰鍰47,032元並無違
    誤，原告提起本訴訟並無新理由及事證，仍執前詞爭執，所
    訴委無足採等語。
四、按「將貨物之所有權移轉與他人，以取得代價者，為銷售貨
    物。提供勞務予他人，或提供貨物與他人使用、收益，以取
    得代價者，為銷售勞務。」、「營業人銷售貨物或勞務，應
    依本法營業人開立銷售憑證時限表規定之時限，開立統一發
    票交付買受人。」、「對外營業事項之發生，營利事業應於
    發生時自他人取得原始憑證，如進貨發票，或給與他人原始
    憑證，如銷貨發票。給與他人之憑證，應依次編號並自留存
    根或副本。」、「營利事業依法規定應給與他人憑證而未給
    與，應自他人取得憑證而未取得，或應保存憑證而未保存者
    ，應就其未給與憑證、未取得憑證或未保存憑證，經查明認
    定之總額，處百分之五罰鍰。」行為時營業稅法第3條第1項
    、第2項前段、第32條第1項前段、稅捐稽徵機關管理營利事
    業會計帳簿憑證辦法第 21條第1項及稅捐稽徵法第44條分別
    定有明文。另「按百貨公司採專櫃銷售貨物者，其交易性質
    為專櫃供應商銷貨予百貨公司，百貨公司再銷貨予消費者，
    故專櫃銷貨時，開立百貨公司之統一發票交付消費者。至營
    業人與另一營業人簽訂合作合約書，合作經營銷售貨物之案
    例，如其合作雙方無進銷貨關係，僅單純為租賃關係，則與
    百貨公司採專櫃銷售貨物之型態不同，自不宜比照百貨公司
五、查本件所上開一所述之事實，兩造並不爭執，且有原告與捷
　　領公司間所簽訂之加盟合約書及被告 94年4月13日中區國稅
    法一字第0940012969號復查決定書在卷可憑，原告提起本件
    訴訟，以上開二所載之主張，資為論據。惟查，本件原告與
    捷領公司間所簽訂之加盟契約所約定條款：一、「加盟模式
    」為：由甲方（按指捷領公司）提供商品及陳列促銷所需使
    用之ＰＯＰ、海報；乙方（指本件原告）負責提供營業場地
    、銷售人員、營業執照、店舖裝潢及營業所需之相關設備，
    並負擔所發生之全數費用。」；條款五「抽成方式」為：「
    乙方之抽成額為營業店舖內販賣商品所得之月營業額百分之
    三十（30%）計算；月營業額之計．．．」；條款七「收銀
    結帳方式」之約定為：「．．．３. 乙方應於每日中午前將
    前一日營業額現金匯入甲方指定之帳戶。．．．」，而條款
    十「商品管理」為：「１、加盟地點之商品數量、款式、尺
    寸、顏色及品項皆由甲方指定及安排。２、乙方只能於合約
    所述地點內以零售方式銷售甲方所提供之商品；並不得以製
    造、批發、及任何方式銷售甲方所提供之商品；常經甲方同
    意，乙方不得在加盟地點以外銷售甲方所提供之商品，亦不
    得在加盟地點銷售非甲方所提供之商品。．．．」；條款十
    一「商品價格及促銷活動」為：「1.商品價格一律由甲方指
    定及安排，乙方不得異議及反對。2.加盟期間，由甲方制定
    所有商品之銷售方式、促銷活動及價格調整，乙方必須無條
    件配合。．．．」。依其上開約定條款內容觀之，原告與捷
    領公司間所簽訂之加盟契約，其經營方式雖約定捷領公司同
    意原告銷售其所有bossini品牌服飾，然原告僅負責提供營
    業場地、銷售人員、營業執照、店舖裝潢及營業所需之相關
六、又按不違反法律強制禁止規定，且亦與公共秩序善良風俗無
    違時，人民得就私權之領域安排其營業活動，固屬契約自由
    之範疇，然租稅法所重視者，應為足以表徵納稅能力之經濟
    事實，而非其外觀之法律行為，故在解釋適用稅法時，所應
    根據者為經濟事實，不僅止於形式上之公平，應就經濟利益
    之享受者予以課稅，始符實質課稅及公平課稅之原則。是稽
    徵機關應如何課稅，當非僅依人民所為契約之文字，予以形
    式上之認定，而應依經濟事實之實際上關係，予以認定。本
    件原告與捷領公司簽訂上開加盟契約，其條款七雖有「乙方
    必須申請營業執照營業，並需開立乙方發票交付消費者收執
    。」之約定，而條款十二亦有「乙方應聘請合適之銷售人員
    ，．．．」等約款，然依前揭說明，被告依原告與捷領公司
    間因該加盟契約所生之經濟事實，認原告有因銷售勞務，未
    開立統一發票與實際買受人香港捷領有限公司台灣分公司之
    事實，予以論處，尚無不合。又人民違反法律上之義務而應
    受行政罰之行為，法律無特別規定時，雖不以出於故意為必
    要，仍須以過失為其責任條件。但應受行政罰之行為，僅須
    違反禁止規定或作為義務，而不以發生損害或危險為其要件
    者，推定為有過失，於行為人不能舉證證明自己無過失時，
    即應受處罰，為司法院大法官會議作成釋字第275號解釋在
    案。本件原告既與捷領公司簽訂上開系爭契約，對於約款之
    內容，自無不知之可能，是原告依該契約向捷領公司收取佣
    金，未依規定開立統一發票交付捷領公司，縱非屬故意，亦
    難認無過失，而本件原告前開主張各節，尚難認原告已能舉
    證其無過失，自應受罰。
七、從而，本件被告機關依前揭加盟契約書，認原告有提供銷售
    人員、店舖裝潢及場地之事實，且由原告向捷領公司以每月
    銷售營業額按比例收取佣金，並非向捷領公司進貨後銷售，
    為單純抽佣關係，又以原告於收取佣金時，未依規定開立統
    一發票交付捷領公司，違反首揭行為時營業稅法第32條第 1
　　項前段之規定，乃依稅捐稽徵法第44條之規定處罰鍰47,032
    元，核無違誤，訴願決定予以維持，亦無不合。原告起訴請
    求均予撤銷，為無理由，應予駁回。又本件屬簡易訴訟案件
    ，爰不經言詞辯論為之。又本件事證已臻明確，兩造其餘之
    主張及舉證，均不影響本件判決之結果，爰不一一指陳，併
    予敘明。
據上論結，本件原告之訴為無理由，依行政訴訟法第233條第1項
、第236條、第195條第1項後段、第98條第3項前段，判決如主文
。
中　　華　　民　　國　　94　　年　　12　　月　　12 　 日
                        第三庭法  官  沈  應  南
以上正本證明與原本無異。
如不服本判決，應於判決送達後20日內，以本訴訟事件所涉及之
法律見解具有原則性者，始得向本院提出上訴狀並表明上訴理由
，經最高行政法院許可，否則不得上訴；如於本判決宣示後送達
前提起上訴者，應於判決送達後20日內補提上訴理由書（均應依
對造人數提出繕本）。提起上訴應預繳送達用雙掛號郵票390元
（34元及5元郵票各10份)。
中　　華　　民　　國　　94　　年　　12　　月　　12 　 日
                              書記官  廖  倩  慧
